【裁判字號】    90,上訴,1310
【裁判日期】    901108
【裁判案由】    妨害自由等
【裁判全文】
臺灣高等法院臺南分院刑事判決              九十年度上訴字第一三一號  慎股
      上  訴  人
      即  被  告  丙  ○  ○
      共      同
      選任辯護人  呂  郁  斌
右上訴人因妨害自由等案件，不服臺灣臺南地方法院九十年度訴字第二八號，中華民
國九十年八月六日第一審判決（起訴案號：臺灣臺南地方法院檢察署八十九年度偵字
第一二二六五號），提起上訴，本院判決如左：
      主      文
原判決撤銷。
丙○○、甲○○共同私行拘禁，剝奪人之行動自由，丙○○處有期徒刑陸月、甲○○
處有期徒刑伍月，如易科罰金均以佰元折算壹日。
扣案之白色童軍繩壹條、灰色膠布壹塊均沒收。
      事      實
一、緣丙○○曾在萬象舞廳從事伴舞工作而認識舞客乙○○素有交往，乙○○於民國
    八十五年十二月間，向丙○○借貸新臺幣（下同）二十萬元未還，丙○○一再追
    索未果，嗣丙○○探知乙○○經常在台南市中山公園旁之公園路附近出入，遂夥
    同甲○○、林威志（另行審理）及綽號「建明」（真實姓名不詳）之成年男子等
    四人，共同基於妨害他人自由及傷害之犯意聯絡，先由丙○○、林威志、「建明
    」三人於八十九年十月二十日上午九時十五分許，在台南市中山公園旁之公園路
    邊，強迫乙○○坐上丙○○所駕駛之自小客車，載往丙○○位在台南市○○○街
    五十二號之租住處，私行拘禁於上址三樓房間內而剝奪其行動自由。丙○○復以
    電話通知甲○○趕抵現場，丙○○為逼迫乙○○還款，乃指示甲○○、林威志及
    「建明」三人，以童軍繩將乙○○手腳綑綁在椅子上，並用膠帶黏貼嘴巴上後輪
    番加以毆打，致受有右耳後、左肩、左上臂、左肩胛骨等部位挫傷瘀血，左肩撕
    裂傷等傷害，又強迫乙○○用林威志所有之0000000000行動電話打電
    話四處向友人籌款還債，「建明」並逼迫乙○○交出身上僅有之皮夾給丙○○抵
    債（內有現金八千五百元、名片、身分證、機車駕照及行車執照等財物），因尚
    不足清償積欠款項。乙○○迫於無奈遂同意丙○○遂持其所有車號ＷＥＱ─五六
    八號輕型機車之行車執照，前往臺南市監理站辦理過戶登記為其子楊宗發名下，
    以抵償部分債務。丙○○外出辦理機車過戶前，又指示甲○○、林威志二人負責
    看守乙○○防止脫逃。迨當天晚上八時三十分許，乙○○趁林威志熟睡不省人事
    之際，自行掙脫繩索從陽台順沿棚杆攀爬至鄰戶二樓後，再往一樓地面跳下脫逃
    ，因高處墜落而受有「左跟股骨折」。乙○○順利脫逃後，坐計程車先至其友人
    處，再由該友人協助送往台南醫院就醫後報警，經警循線在丙○○住處查獲上情
    ，並扣得丙○○所有供拘禁乙○○用之白色童軍繩一條及灰色膠布一塊及乙○○
    所有之黑色皮包一個（內有現金八千五百元、名片、身分證、機車駕照，已發還
    乙○○）。
二、案經乙○○訴由臺南市警察局第五分局報請臺灣臺南地方法院檢察署檢察官偵查
    起訴。
      理      由
一、訊據上訴人即被告丙○○、甲○○二人對於丙○○與共同被告林威志先於上開時
    地遇見被害人乙○○，而將乙○○帶往丙○○住處商討清償債務事宜，並交付皮
    夾及行車執照用於償債，嗣甲○○受丙○○之託前往現場，及丙○○在辦理上開
    機車過戶期間，曾要求甲○○、林威志二人共同看守乙○○防止脫逃，期間乙○○曾以林威志之行動電話聯絡友人籌款等事實均供承不諱。惟均矢口否認有共同
    私行拘禁、或傷害被害人之犯行，並均辯稱：乙○○係自願前往丙○○住處，並
    主動交付其所有之皮包及提供上開機車抵債，現場只有伊等三人，並無綽號「建
    明」之男子，伊等並未毆打、綑綁及逼迫乙○○交付皮夾，扣案之童軍繩、膠布
    均非伊等所有云云。經查：
    (一)本件被害人乙○○有積欠被告丙○○上開債務未償，嗣於上開時地遭被告丙○○、共同被告林威志、及綽號「建明」之成年男子等三人強押上車至被告丙○○租住處後，被告丙○○、甲○○與共同被告林威志等人共同將被害人綑綁在
      椅子上輪番毆打，並強迫其交付皮包、機車行照等物償債，嗣被害人趁被告林
      威志熟睡之際，始掙脫繩索跳樓脫逃等情，業據被害人乙○○於警訊及偵查中
      指訴綦詳，並有切結書、本票二十二張、現場採證照片四張附卷、童軍繩一條
      、膠布一塊等物扣案及被告丙○○所提被害人乙○○之皮夾一個可資佐證。又
      被害人乙○○於案發當日，確受有上開事實欄所載之傷害，亦有行政院衛生署
      台南醫院診斷證明書附卷可稽，再參以被害人所受「右耳後、左肩、左上臂、
      左肩胛骨等部位挫傷瘀血，左肩撕裂傷」、「左跟股骨折」等傷，其中左跟骨
      骨折傷應係高處墜落所致，其餘傷害遍及上半身且傷勢非輕，顯非自殘所致等
      情，足認被害人所指訴上情非虛。
    (二)況被告丙○○於警訊中已供稱：「伊帶被害人乙○○回家進入客廳商討還錢問
      題，乙○○稱沒錢並一直往門外走，伊與林威志擋住乙○○，：：：後乙○○
      隨伊等至二樓房間談，由林威志以雙手押住乙○○肩膀坐在椅上，：：：嗣林
      威志說壓住乙○○之雙手很酸，伊才打電話叫甲○○來幫忙看住乙○○，甲○○到伊家後，伊因怕乙○○跑掉，遂與林威志、甲○○三人叫乙○○至三樓談
      ，伊等有拿二條童軍繩嚇乙○○稱其如偷跑，便用繩子綁住他」等語；且被告
      甲○○於警訊中亦供稱：「案發當日被告丙○○叫伊去她家看守被害人，伊只
      看守被害人一切活動」等語；以及被告甲○○、共同被告林威志二人於偵查初
      訊中復均供稱：「丙○○外出辦事時，伊二人在房內看著乙○○，不讓他跑」
      等語，顯足證被告等人確有限制被害人行動，極為明確。至被告丙○○雖於原
      審中改稱：「伊係叫甲○○送便當過來，並讓甲○○在伊外出辦上開機車過戶
      事宜時，在伊住處陪林威志，彼二人只有聽伊與乙○○談事情」等語，及被告
      甲○○於原審中亦改稱：「案發當日丙○○叫伊帶便當過去，後丙○○交代要
      去辦過戶之事，伊留在丙○○住處與林威志作伴，乙○○坐在現場，沒有講話
      ，伊與林威志亦無與之交談」等語，惟因彼等二人上開供述，不僅與渠等於警
      訊及偵查中所供述大有出入，且與共同被告林威志於原審中所供稱：「丙○○
      與乙○○在講債務之事，伊在一旁有聽見，嗣丙○○外出，伊與乙○○在丙○○住處閒聊，之後伊便上樓睡覺」等語亦不符。
    (三)再者，倘被害人乙○○係自願前往被告丙○○住處，並自願以上開機車抵償債
      款，大可親自前往監理處辦理機車過戶事宜，何須由被告丙○○代勞？且被害
      人若果真係自願提供皮包財物清償部分欠款，僅須交付皮包內之現金予被告丙○○即可，又何須將整個皮包交予丙○○收執？另被害人乙○○既積欠並躲避
      被告丙○○之追討債務多時，且明知自己無力清償債務，衡情其當一心求去猶
      恐未及，豈有徒然逗留丙○○住處長達十一小時之久，甚且待入夜後，始冒險
      自二樓高處攀爬跳墜屋外地面以離開現場之理？此外，被害人乙○○迭於警訊
      偵查、及原審中一致指訴，尚有綽號「建明」之人與本件被告等人共犯上行，
      倘被害人乙○○有意攀誣，其僅須指認被告丙○○、甲○○、及共同被告林威
      志三人即已足，實無多指認「建明」之必要。復參以被告等於警訊及偵查中均
      已供承，有將被害人乙○○壓在坐椅上加以看守，甚而壓至手酸，並嚇被害人
      欲以童軍繩加以綑綁等情，足證被告等人上開所辯，無非避重就輕之卸責之詞
      ，不足採信。
    (四)至被告丙○○所以將被害人帶回住處，及共同被告林威志所以提供其所有之行
      動電話與被害人乙○○聯絡親友調錢，或係因恐被害人在公共場所易於逃跑，
      且不便施以強暴拘禁手段，及圖一時通話便利而已，尚不足以據此證明被告等
      人並無傷害、拘禁被害人及脅迫其交付財物抵債之事實，附此敘明。
    綜上就上情參酌以觀，足徵被告丙○○、甲○○二人之否認犯罪及所辯各節，純
    屬諉責推卸之詞，無可採信，本件事證已甚明確，被告丙○○、甲○○二人之犯
    行，均堪認定。
二、核被告丙○○、甲○○二人所為，均係犯刑法第三百零二條第一項之私行拘禁罪
    及第二百七十七條第一項之傷害罪。渠等以強暴脅迫使被害人乙○○行無義務之
    事、或妨害其行使權利之強制低度行為，應為私行拘禁之高度行為所吸收，不另
    論罪。被告二人與共同被告林威志及綽號「建明」之成年男子間，就上開犯行，
    有犯意聯絡及行為分擔，均應論以共同正犯。被告等人所犯上開二罪間，有方法
    結果之牽連犯關係，應從一重之私行拘禁罪處斷。
三、原審法院認被告二人罪證明確，予以論罪科刑，固非無見，惟查被告二人行為後
    ，九十年一月四日修正，同年月十日經總統公布施行之刑法第四十一條已規定犯
    最重本刑為「五年以下」有期徒刑之罪，而受六月以下有期徒刑之宣告，得以一
    元以上三元以下折算一日，易科罰金，顯示法律已有變更，而行為後法律有變更
    者，適用裁判時之法律，刑法第二條第一項前段定有明文，原審法院未予敘明理
    由及依據，即逕自適用修正後之刑法第四十一條規定，諭知易科罰金折算標準，
    且據上論結欄，亦漏未引用「修正後」第四十一條，均有未洽。被告二人上訴意
    旨否認犯罪及謂量刑過重，指摘原判決不當，雖無理由，但原判決既有可議，自
    屬無可維持，應由本院將之撤銷改判。
四、爰審酌被告二人無不良前科紀錄、素行尚佳，渠等係為索討被害人積欠被告丙○○多時之債務而犯罪、犯罪之手段惡劣、所生危害匪微及犯罪後仍否認犯行未見
    悔意等一切情狀，量處被告丙○○有期徒刑六月、被告甲○○有期徒刑五月，並
    依行為後法律有變更者，適用裁判時法律之規定，適用九十年一月四日修正，同
    年月十日經總統公布施行之刑法第四十一條規定：「犯最重本刑為五年以下有期
    徒刑之罪，而受六月以下有期徒刑或拘役之宣告，因身體、教育、職業或家庭之
    關係或因其他正當事由，執行顯有困難者，得以一元以上三元以下折算一日，易
    科罰金。」，因而所處之刑應均併諭知易科罰金之折算標準，以資懲儆。至扣案
    之白色童軍繩一條、灰色膠布一塊，係被告丙○○所有供犯罪所用之物，已據被
    告丙○○於警訊中曾供明「拿童軍繩嚇被害人」乙節可知，應依刑法第三十八第
    一項第二款宣告沒收。
據上論結，應依刑事訴訟法第三百六十九條第一項前段、第三百六十四條、第二百九
十九條第一項前段，刑法第二條第一項、第二十八條、三百零二條第一項、第二百七
十七條第一項、第五十五條、第三十八條第一項第二款、修正後第四十一條第一項前
段，罰金罰鍰提高標準條例第一條前段、第二項，判決如主文。
本案經檢察官劉榮堂到庭執行職務。
中      華      民      國    九十      年      十一    月      八      日
                                    臺灣高等法院臺南分院刑事第四庭
                                        審判長法官  陳    義    仲
                                              法官  宋    明    蒼
                                              法官  蔡    崇    義
右正本證明與原本無異。
如不服本判決，應於判決送達後十日內向本院提出上訴狀，其未敘述理由者並應於提
出上訴狀後十日內向本院補提理由狀（應附繕本)。
                                        法院書記官  陳    明    芬
中      華      民      國    九十      年      十一    月      八      日
附錄本案論罪科刑法條全文：
刑法第三百零二條第一項：
私行拘禁或以其他方法，剝奪人之行動自由者，處五年以下有期徒刑、拘役或三百元
以下罰金。


司法院資訊處製作；財團法人民間司法改革基金會備份。
